臺灣高等法院刑事裁定
110年度毒抗字第672號
抗  告  人  臺灣新北地方檢察署檢察官
被      告  吳信璋



上列抗告人因被告違反毒品危害防制條例案件，不服臺灣新北地
方法院中華民國110年2月26日裁定（109年度毒聲字第1518號）
，提起抗告，本院裁定如下：
    主  文
原裁定撤銷，發回臺灣新北地方法院。
    理  由
一、原裁定意旨略以：
　㈠本件聲請繫屬於原審時，被告確實因另案詐欺案件，被法院
    羈押於看守所，而且被告也該當不適合為附命完成戒癮治療
    之緩起訴處分的情況。然而被告已經於民國110年1月11日繳
    付新臺幣（下同）6萬元保證金，具保出所，另案詐欺案件
    也經原審判決定應執行有期徒刑2年，並諭知「緩刑5年，緩
    刑期間付保護管束，並應向公庫支付3萬元、提供240小時義
    務勞務與接受12小時法治教育課程」。被告既已恢復自由之
    身，另案詐欺案件也獲得緩刑的機會，似乎是符合毒品戒癮
    治療實施辦法及完成治療認定標準第2條第2項但書所訂「無
    礙其完成戒癮治療之期程者，不在此限」的情形。
　㈡依被告另於原審調查訊問時所陳，足認被告確實有接受附命
    完成戒癮治療之緩起訴處分的意願及經濟能力，並非無法負
    擔至醫療院所進行戒癮治療的費用。被告此次是第一次施用
    毒品，是否一定得透過強制手段（即觀察勒戒）才能使被告
    完成治療療程實非無疑。原審考量上情以後，曾經於110年2
    月8日發函詢問檢察官，檢察官嗣以「因相關卷證均已聲請
    時一併提供貴院，請貴院自行參酌偵查全卷及前案資料表卷
    」函覆，並未進一步說明被告有何原因無法完成戒癮治療的
    期程，難認檢察官的裁量權合法、妥適。檢察官未審視本件
    聲請繫屬於法院之後所發生的裁量因素變動，亦未具體說明
    行使裁量權的原因、依據，與憲法保障人民人身自由的意旨
    未盡相符，本件聲請不能准許，應予駁回等語。
二、檢察官抗告意旨略以：
　㈠按犯毒品危害防制條例第10條之罪者，檢察官「應」聲請法
    院裁定，令被告入勒戒處所觀察、勒戒，毒品危害防制條例
    第20條第1項定有明文，顯見上開程序係立法者所為強制規
    定。至被告是否適用戒癮治療程序，原係法律賦予檢察官之
    裁量權限，要非法院所得審酌，若檢察官未為附命完成戒癮
    治療之緩起訴處分，而係聲請法院裁定觀察、勒戒者。除檢
    察官有違法或濫用其裁量權之情事外，法院亦僅得依法裁定
    被告令入勒戒處所執行觀察、勒戒，以查其是否仍有施用毒
    品傾向，尚無擅以其他方式替代之權。　
　㈡經查，被告前於109年間因涉犯刑法第339條之4第1項第3款以
    網際網路對公眾犯詐欺取財罪嫌，經檢察官於109年11月4日
    提起公訴，該案件中被告並已羈押於臺北看守所，於檢察官
    向法院聲請觀察勒戒時亦仍在羈押中，此經檢察官詳予記載
    於當事人年籍資料欄中，並已檢附被告之前案資料卷一併於
    聲請時供法院審視，檢察官認被告有此情形參照過往所有通
    案，不適於為緩起訴處分，因而向法院聲請觀察勒戒裁定。
    嗣院方裁定審理中，於110年2月8日來函詢問因該案相關聲
    請基礎已經發生變化，被告是否仍有不適合為緩起訴之原因
    ，檢察官亦已明確回復「因相關卷證全部均已於聲請時（即
    109年12月15日）提供法院，請法院自行參酌偵查全卷及前
    案資料表卷」，是檢察官於聲請時即已依當時情形認定本件
    不適合為緩起訴處分，並將全卷一併交付法院審理參酌，況
    再退步言，即便於聲請時能預先得知該詐欺案件2個多月後
    ，會被法院判處有期徒刑2年，緩刑5年，緩刑期間付保護管
    束，參照過往通案，亦不認為此種案件適宜為緩起訴處分，
    因本件檢察官聲請觀察勒戒，已將被告後續不能完成治療及
    司法追訴之潛在風險一併納入考量，並無裁量瑕疵。原審疏
    未審酌上開規範意旨，難認為適法，請撤銷原裁定，更為適
    當合法之裁定等語。
三、按109年1月15日修正公布、同年7月15日施行之毒品危害防
    制條例第20條第3項規定，犯第10條之罪於觀察、勒戒或強
    制戒治執行完畢釋放後，3年後再犯第10條之罪者，適用本
    條前2項之規定。上開所謂「3年後再犯」，只要本次再犯（
    不論修正施行前、後）距最近1次觀察、勒戒或強制戒治執
    行完畢釋放，已逾3年者，即該當之，不因其間有無犯第10
    條之罪經起訴、判刑或執行而受影響（最高法院109年度台
    上大字第3826號主文參照）。次按毒品危害防制條例第24條
    第1項，採行「觀察、勒戒」與「緩起訴之戒癮治療」並行
    之雙軌模式，並無「緩起訴之戒癮治療」應優先於「觀察、
    勒戒」的強制規定。毒品危害防制條例規定之之觀察、勒戒
    處分，係一種針對受處分人將來之危險所為預防、矯正措施
    之保安處分，目的係為斷絕施用毒品者之身癮及心癮，並屬
    強制規定。而該觀察勒戒之程式，僅於下開可排除適用外：
    1.依據毒品危害防制條例第24條第1項規定，於檢察官先依
    刑事訴訟法第253條之1第1項、第253條之2之規定，為附命
    完成戒癮治療之緩起訴處分時，不適用之；2.或犯第10條之
    罪者，於犯罪未發覺前，自動向行政院衛生署指定之醫療機
    構請求治療，醫療機構依據毒品危害防制條例第21條第1項
    規定，免將請求治療者送法院或檢察機關等情；其餘就初犯
    或觀察勒戒、強制戒治執行完畢5年後再犯施用毒品罪之行
    為人，犯毒品危害防制條例第10條之罪者，檢察官即應向法
    院提出聲請裁定其入勒戒處所觀察、勒戒，且凡經檢察官聲
    請，法院亦僅得依法裁定令入勒戒處所執行觀察、勒戒，以
    查其是否仍有施用毒品傾向，並據以斷定幫助受處分人徹底
    戒毒之方法，尚無自由斟酌以其他方式替代之權，亦無因受
    處分人之個人或家庭因素而免予執行之餘地。又所謂戒癮治
    療計畫，係法務部基於防制毒品危害之刑事政策與毒品危害
    防制條例第24條鑑於對於若干施用毒品者若僅施以徒刑不足
    以斷絕毒癮之規範本旨，乃令檢察機關與行政院衛生褔利部
    合作，由檢察官審酌個案情形，援引毒品危害防制條例第24
    條，改以緩起訴處分方式轉介毒品施用者前往醫療院所治療
    。惟是否給予被告為附命完成戒癮治療之緩起訴處分，要屬
    檢察官之職權，而法院原則上應尊重檢察官職權之行使，僅
    就檢察官之判斷有違背法令、事實認定有誤或其他裁量重大
    明顯瑕疵等事項，予以有限之低密度審查，尚不得任意指為
    違法（最高法院103年度台上字第2464號判決、本院暨所屬
    法院107年法律座談會第22號提案研討結論意旨參照）。
四、又按毒品戒癮治療實施辦法及完成治療認定標準第2條第2項
    規定：「被告有下列情事之一時，不適合為附命完成戒癮治
    療之緩起訴處分。但無礙其完成戒癮治療之期程者，不在此
    限：一、緩起訴處分前，因故意犯他罪，經檢察官提起公訴
    或判決有罪確定。二、緩起訴處分前，另案撤銷假釋，等待
    入監服刑。三、緩起訴處分前，另案羈押或執行有期徒刑。
    」，其第7條、第8條、第9條復明定戒癮治療之期程以連續1
    年為限，治療前應由治療機構評估及視需要進行相關檢驗、
    檢查，於戒癮治療期程屆滿後，治療機構應對接受戒癮治療
    者進行尿液毒品與其代謝物檢驗及毛髮毒品殘留檢驗，若有
    該認定標準第12條所定無故未依指定時間接受藥物、心理治
    療等情形，應視為未完成戒癮治療，得撤銷緩起訴處分。足
    見接受戒癮治療為一連續之期程，時間以1年為限，接受戒
    癮治療者並應配合依指定時間接受藥物或心理治療，暨接受
    相關評估及檢驗，若未能依規定及指定時間接受治療，即可
    能遭撤銷緩起訴處分。是倘於緩起訴處分前因故意另犯他罪
    ，經提起公訴、判決有罪確定、撤銷假釋等待入監、執行羈
    押或執行有期徒刑中，因均有礙於前述完成戒癮治療之期程
    ，故原則上應認不適合為附命完成戒癮治療之緩起訴處分。
    　　
五、經查：
  ㈠被告吳信璋於警詢及偵查中，均坦承有施用第二級毒品大麻
    之犯行（見毒偵卷第6頁背面、第40頁背面），且其為警採
    集之尿液，經台灣尖端先進生技醫藥股份有限公司以酵素免
    疫分析法（EIA）為初步檢驗，再以氣相層析質譜儀法（GC/
    MS）確認檢驗結果，均呈大麻代謝物陽性反應等情，有該公
    司濫用藥物檢驗報告（尿液檢體編號：123632）在卷可稽（
    見毒偵卷第46頁），足認被告上開任意性自白與事實相符，
    是被告前揭施用第二級毒品之犯行，應堪認定。又被告係初
    犯施用第二級毒品之犯行，有本院被告前案紀錄表附卷可稽
    （見原審卷第57頁）。
　㈡依前所述，毒品危害防制條例第24條第1項，係採行「觀察勒
    戒」與「緩起訴之戒癮治療」並行之雙軌模式，應認檢察官
    有依裁量行使之職權，而檢察官是否給予施用毒品者為附命
    完成戒癮之緩起訴處分，自得本於毒品危害防制條例第24條
    之規定及立法目的，「毒品戒癮治療實施辦法及完成治療認
    定標準，選擇實施對象、內容、方式與執行之醫療機構，妥
    為斟酌、裁量，始予決定，如裁量結果認為適於為緩起訴處
    分者，自應於緩起訴處分中說明其判斷之依據，倘認為應向
    法院聲請觀察、勒戒，因係適用原則而非例外，法院原則上
    應予尊重，僅就檢察官之判斷有違背法令、事實認定有誤或
    其裁量有重大明顯瑕疵等事項為有限度之低密度審查。查被
    告前因涉犯詐欺案件，於109年9月20日經法院裁定羈押，嗣
    於110年1月11日具保出所，另因詐欺案件經臺灣新北地方檢
    察署檢察官於109年11月4日起訴，再於110年2月3日經原審
    法院以109年度訴字第1264號判決定應執刑有期徒刑2年，緩
    刑5年，並應向公庫支付新臺幣3萬元，及提供240小時義務
    勞務，有被告之在監在押紀錄表、本院被告前案紀錄表、上
    開判決書各1件在卷可稽(見毒偵字第3040號卷第50頁、本院
    卷第17頁、原審卷第37至51頁)，本件於檢察官聲請時，被
    告係因案羈押中，並經檢察官提起公訴，符合毒品戒癮治療
    實施辦法及完成治療認定標準第2條第1項、第3項，不適合
    為附命完成戒癮治療之緩起訴處分之規定，則檢察官依其調
    查結果為判斷，審酌上開各情後，認被告之客觀情形不適宜
    為附戒癮治療之緩起訴處分，而聲請原審法院裁定令入勒戒
    處所施以觀察、勒戒，實屬檢察官裁量權之適法行使，難認
    檢察官之判斷有違背法令、事實認定有誤或裁量有重大明顯
    瑕疵之情事，其聲請即非無憑。
六、綜上所述，原裁定以檢察官未為合義務性裁量，有裁量瑕疵
    ，而駁回檢察官之聲請，容有未洽。抗告意旨執此指摘原裁
    定不當，為有理由，應由本院將原裁定撤銷，並為保障當事
    人權益及兼顧其審級利益，爰將本案發回原審法院更為適當
    之裁定。
據上論斷，依刑事訴訟法第413條前段，裁定如主文。　　　
中　　華　　民　　國　　110 　年　　4 　　月　　30 　日
                  刑事第十一庭  審判長法　官  周煙平
                                      法　官  陳俞伶
                                      法　官  連育群
以上正本證明與原本無異。
不得再抗告。
                                      書記官  廖紫喬
中　　華　　民　　國　　110 　年　　5 　　月　　3 　　日